---
title: "ESTUDIO DE CRISTALES"
author: "MARIO ÁLVAREZ, CRISTINA TARRAGA, JORGE ARANDA, PABLO DE PUELLES, JULIA RUIZ (Grupo A1-10)"
date: "`r Sys.Date()`"
output: pdf_document
---


```{r setup, include=FALSE}
knitr::opts_chunk$set(echo = FALSE, cache = FALSE, include = TRUE, warning = FALSE)
library(tinytex)
```



# Exploración y preparación de la BBDD  [3 páginas máximo]
Comenzaremos descargando la base de datos y analizando un poco que información nos da, también vamos a ver como se caracterizan las variables de está y preparar la base de datos para un mejor analisis eliminando los valores anomalos como clasificando nuestros datos. 

```{r datos}
datos <- read_csv("10A_cristales.csv")
```
Tras a ver descargado la base de datos comenzarmeos a ver cual es su dimensión para saber como de grande es nuestra base de datos.

```{r dimension}
dim(X10A_cristales)
```
En nuestro caso se han registrado `r ncol(X10A_cristales)` variables para `r nrow(X10A_cristales)` cristales guardados en nuestra base de datos.

Ahora comenzaremos a analizar el tipo de variables que tengo en la base de datos.
```{r datos}
descData = data.frame("variable" = colnames(data),"tipo" = c(rep("númerica", 11), rep("categórica", 2), ("identificador"), rep("númerica", 2)))
rownames(descData) = descData$variable
descData
```

## Descripción y naturaleza de las variables

<!-- Incluir tabla con las variables, su descripción y el tipo de variable (numérica, categórica nominal, categórica ordinal, identificador, fecha, etc.) -->

<!-- Indicar el número de observaciones iniciales en la BBDD. -->


## Análisis descriptivo

<!-- Incluir resultados que muestren posibles anomalías detectadas e indicar cómo se han corregido. -->

<!-- Si se elimina alguna observación o variable, indicarlo claramente y justificarlo. -->



# Análisis de Componentes Principales  [5 páginas máximo]


## Tratamiento de los datos

<!-- Selección de variables a incluir en el modelo? Centrado y escalado? Transformación de variables? -->


## Selección del número de componentes principales




## Validación del modelo

<!-- Detección de valores anómalos y decisiones tomadas a partir de los mismos. -->


## Interpretación del modelo

<!-- Interpretación del gráfico de scores y de loadings o de variables. -->


## Conclusiones




# Reglas de asociación  [OPCIONAL. 2 páginas máximo]



# Análisis Factorial de Correspondencias  [OPCIONAL. 2 páginas máximo]

