---
title: "Estudio sobre los Cristales"
author: "Mario Álvarez Martínez, Jorge Aranda Honrubia, 
      Pablo de Puelles Carceles, Julia Ruiz Picó,  Cristina Tarraga Herrero (Grupo A1-10)"
date: "`r Sys.Date()`"
output: pdf_document
---


```{r setup, include=FALSE}
knitr::opts_chunk$set(echo = FALSE, cache = FALSE, include = TRUE, warning = FALSE, message = FALSE)

# Función para cargar o instalar paquetes si faltan
cargar_paquete <- function(paquete) {
  if (!require(paquete, character.only = TRUE)) {
    install.packages(paquete, repos = "[https://cran.rstudio.com/](https://cran.rstudio.com/)", lib = Sys.getenv("R_LIBS_USER"))
    library(paquete, character.only = TRUE)
  }
}

cargar_paquete("readr")
cargar_paquete("tinytex")
```
# Exploración y preparación de la BBDD  [3 páginas máximo]

```{r}

data <- read_csv("10A_cristales.csv")
View(data)
```


## Descripción y naturaleza de las variables

<!-- Incluir tabla con las variables, su descripción y el tipo de variable (numérica, categórica nominal, categórica ordinal, identificador, fecha, etc.) -->

<!-- Indicar el número de observaciones iniciales en la BBDD. -->


```{r}
descData = data.frame("variable" = colnames(data),
                      "tipo" = c(rep("numerical", 11), 
                                 rep("categorical", 2), 
                                 rep("numerical", ncol(data) - 13)))
rownames(descData) = descData$variable
descData
```


## Variables constantes o casi constantes

Comprobaremos ahora si existe alguna variable que no varía (o que varía muy poco) y la eliminaremos también de la base de datos, ya que no se tratará de una variable aleatoria y no tiene sentido incluirla en el análisis estadístico. Esto se comprueba de forma diferente para las variables numéricas y para las variables categóricas.

En el caso de las variables numéricas, podemos calcular su desviación típica. Como la desviación típica depende de las unidades de medida y de la magnitud de la variable, es más aconsejable utilizar el coeficiente de variación.

Para las variables categóricas, obtendremos una tabla de frecuencias para comprobar si toman distintos valores.


```{r}
## Numéricas
# Filtramos para asegurar que solo usamos columnas que R reconoce como números
vars_num <- descData$variable[descData$tipo == "numerical"]
data_num <- data[, vars_num]
# Forzamos que todo sea numérico por si acaso
data_num <- as.data.frame(lapply(data_num, as.numeric))

summary(data_num)

# Variabilidad (desviación típica)
mySD = apply(data_num, 2, sd, na.rm = TRUE)

# Coeficiente de variación
myMU = colMeans(data_num, na.rm = TRUE)
myCV = mySD / myMU
sort(myCV)

## Categóricas
vars_cat <- descData$variable[descData$tipo == "categorical"]
apply(data[, vars_cat], 2, table, useNA = "ifany")

apply(data[, vars_cat], 2,
      function (x) round(100*table(x)/sum(table(x)), 2))
```

Por ahora se decide no eliminar ninguna variable. 



## Análisis descriptivo


# Valores inconsistentes o anómalos

Analizaremos ahora si alguna variable tiene valores inconsistentes, es decir, valores que no son posibles dentro del rango de definición de la variable y que por tanto se deben a un error. En ese caso, estos valores se sustituirán por NA convirtiéndose en valores faltantes o perdidos. Los valores inconsistentes se pueden observar tanto en variables numéricas como categóricas.

También estudiaremos la existencia de posibles valores anómalos en las variables numéricas. A veces, estos valores anómalos pueden deberse a un error (serían valores inconsistentes y se sustituirían por NA).Pero otras veces, los valores anómalos son valores posibles pero muy atípicos o extremos. En este último caso, debemos tomar la decisión de mantener la observación anómala en el modelo o eliminarla (no se reemplaza el valor anómalo por NA, sino que se elimina el registro completo).

En esta práctica, estudiaremos los valores anómalos desde el punto de vista univariante (se analiza cada variable por separado). Veremos en la Práctica 1 cómo utilizar el Análisis de Componentes Principales (PCA) para estudiar los valores anómalos desde el punto de vista multivariante.

El resumen descriptivo de las variables categóricas (tablas de frecuencias anteriores) no mostró ningún valor inconsistente.

A continuación se estudian gráficamente las variables numéricas. En primer lugar se realiza un gráfico de cajas y bigotes con todas las variables numéricas. Sin embargo, dado que cada una tiene rangos diferentes, se representan los datos en escala logarítmica para mitigar un poco dichas diferencias y poder visualizarlas mejor. Después, realizaremos gráficos individuales para algunas de las variables que más llaman nuestra atención en este gráfico de cajas y bigotes múltiple.



<!-- Incluir resultados que muestren posibles anomalías detectadas e indicar cómo se han corregido. -->

<!-- Si se elimina alguna observación o variable, indicarlo claramente y justificarlo. -->



# Análisis de Componentes Principales  [5 páginas máximo]


## Tratamiento de los datos

<!-- Selección de variables a incluir en el modelo? Centrado y escalado? Transformación de variables? -->


## Selección del número de componentes principales




## Validación del modelo

<!-- Detección de valores anómalos y decisiones tomadas a partir de los mismos. -->


## Interpretación del modelo

<!-- Interpretación del gráfico de scores y de loadings o de variables. -->


## Conclusiones




# Reglas de asociación  [OPCIONAL. 2 páginas máximo]



# Análisis Factorial de Correspondencias  [OPCIONAL. 2 páginas máximo]

