---
title: "Estudio sobre los Cristales"
author: "Mario Álvarez Martínez, Jorge Aranda Honrubia, Pablo de Puelles Carceles, Julia Ruiz Picó, Cristina Tárraga Herrero (Grupo A1-10)"
date: "`r Sys.Date()`"
output:
  word_document: default
  pdf_document: default
---

```{r setup, include=FALSE}
knitr::opts_chunk$set(echo = FALSE, cache = FALSE, include = TRUE, warning = FALSE, message = FALSE, comment = "")

# Carga directa de librerías (Sin textos de instalación)
library(readr)
library(dplyr)
library(knitr)
library(gridExtra)
library(PLSandO)
library(FactoMineR)
library(factoextra)
library(corrplot)
library(arules)
library(arulesViz)
library(mice)
library(cluster)
library(NbClust)
library(clValid)
library(aricode)
library(biostatcolors)
library(flextable) # hace falta instalarlo
```

# Descripción de la BBDD  [1 página máximo]

```{r, echo=FALSE, message=FALSE}

data <- read.csv("cristales_informe2.csv", row.names = 1)
View(data)

descripcionesConn <- c("Índice de refracción", 
                              "Proporción relativa de sodio", 
                              "Proporción relativa de magnesio", 
                              "Proporción relativa de aluminio", 
                              "Proporción relativa de silicio", 
                              "Proporción relativa de potasio", 
                              "Proporción relativa de calcio", 
                              "Proporción relativa de bario", 
                              "Proporción relativa de hierro", 
                              "Tipo de cristal según su uso:\n- 1: ventanas edificios vidrio flotado\n- 2: ventanas edificios sin vidrio flotado\n- 3: ventanas vehículos vidrio flotado\n- 4: envases y artículos de mesa\n- 5: faros","Dureza medida en una escala ordinal tipo Mohs, donde 1 indica menor dureza y 7 mayor dureza", "Color del cristal:\n- CL: transparente\n- WH: blanco\n- OT: otros colores", "Nivel de transparencia del cristal:\n- TP: transparente\n- TL: translúcido\n- OP: opaco", "Densidad")

descData = data.frame("Variable" = colnames(data),
                      "Tipo" = c(rep("numerical", 9), 
                                 rep("categorical", 1),
                                 rep("numerical", 1),
                                 rep("categorical", 2),
                                 rep("numerical", ncol(data) - 13)),
                      "Descripción" = gsub("\n", "\n", descripcionesConn))

flextable(descData) %>%
  width(j = 3, width = 7) %>%
  align(j = 3, align = "left") %>%
  set_table_properties(layout = "autofit")
```

Partimos de una base de datos ligeramente distinta a la original, en la que quedan registradas `r ncol(data)` variables para `r nrow(data)` muestras de cristales.Las variables constantes y valores anómalos han sido tratados, y se conservan las variables categóricas con su notación original.

# Análisis Clustering  [5 páginas máximo]

## Descripción de los datos utilizados

<!-- Selección de variables a incluir en el modelo? Centrado y escalado? Transformación de variables? -->

El objetivo del análisis clustering aplicado a esta base de datos es encontrar grupos de cristales que tengan propiedades químicas similares. Para ello, se incluyen en el modelo las 8 variables numéricas que recogen la proporción relativa de 8 elementos químicos. Además, se empleará la variable categórica type como auxiliar, tratando de determinar si existe una relación entre los clusters formados y estos tipos de cristales predefinidos.

Es necesario aplicar un centrado y escalado de los datos, pues las magnitudes difieren significativamente de unos elementos químicos a otros. Además, se imputan los dos valores faltantes de la variable potasio K.

```{r selvar, fig.width=3.5, fig.height=3.5}
cristales = subset(data, select = c(2:9)) # coger solo composición química
potasioImp = mice(cristales, seed = 123, m=1, print=FALSE, method=NULL) # imputar NA de K
dataClust = complete(potasioImp) # sustituir NA de K
```

```{r}
dataClust = scale(dataClust, center = TRUE, scale = TRUE)
```


## Elección de la medida de distancia y tendencia de agrupamiento

Resulta interesante tanto agrupar los cristales según los valores de cada elementos químico, como a partir de similitudes en sus perfiles. Por ello se realizan dos análisis paralelos.

Para el primero, basado en magnitud, se emplea la distancia de Manhattan, pues se adapta mejor a las distribuciones asimétricas y valores inconsistentes que presentan nuestros datos.

## Determinación del número de clústeres




## Comparación de métodos de clustering

<!-- Indicar claramente el método elegido y justificar la decisión. -->


## Interpretación de los resultados del clustering

### Caracterización de los clústeres obtenidos


### Relación de los clústeres con otras variables 



# Modelos PLS  [5 páginas máximo]

## Descripción de los datos utilizados y objetivo

<!-- Selección de variables a incluir en el modelo? Centrado y escalado? Transformación de variables? -->

<!-- Indicar si se va a aplicar PLS o PLS-DA y justificarlo. -->


## Optimización del modelo

<!-- Determinación del número de componentes y procedimiento empleado para estimarlo -->


## Validación del modelo


## Interpretación del modelo


## Conclusiones




# Análisis Discriminante  [OPCIONAL. 2 páginas máximo]



