---
title: "Estudio sobre los Cristales"
author: "Mario Álvarez Martínez, Jorge Aranda Honrubia, 
      Pablo de Puelles Carceles, Julia Ruiz Picó,  Cristina Tarraga Herrero (Grupo A1-10)"
date: "`r Sys.Date()`"
output: pdf_document
---


```{r setup, include=FALSE}
knitr::opts_chunk$set(echo = FALSE, cache = FALSE, include = TRUE, warning = FALSE, message = FALSE)

# Función para cargar o instalar paquetes si faltan
cargar_paquete <- function(paquete) {
  if (!require(paquete, character.only = TRUE)) {
    install.packages(paquete, repos = "[https://cran.rstudio.com/](https://cran.rstudio.com/)", lib = Sys.getenv("R_LIBS_USER"))
    library(paquete, character.only = TRUE)
  }
}

cargar_paquete("readr")
cargar_paquete("tinytex")
```
# Exploración y preparación de la BBDD  [3 páginas máximo]

```{r}

data <- read_csv("10A_cristales.csv")
View(data)
```


## Descripción y naturaleza de las variables

<!-- Incluir tabla con las variables, su descripción y el tipo de variable (numérica, categórica nominal, categórica ordinal, identificador, fecha, etc.) -->

<!-- Indicar el número de observaciones iniciales en la BBDD. -->


```{r}
descData = data.frame("variable" = colnames(data),
                      "tipo" = c(rep("numerical", 11), 
                                 rep("categorical", 2), 
                                 rep("numerical", ncol(data) - 13)))
rownames(descData) = descData$variable
descData
```


## Variables constantes o casi constantes

Comprobaremos ahora si existe alguna variable que no varía (o que varía muy poco) y la eliminaremos también de la base de datos, ya que no se tratará de una variable aleatoria y no tiene sentido incluirla en el análisis estadístico. Esto se comprueba de forma diferente para las variables numéricas y para las variables categóricas.

En el caso de las variables numéricas, podemos calcular su desviación típica. Como la desviación típica depende de las unidades de medida y de la magnitud de la variable, es más aconsejable utilizar el coeficiente de variación.

Para las variables categóricas, obtendremos una tabla de frecuencias para comprobar si toman distintos valores.


```{r}
## Numéricas
# Filtramos para asegurar que solo usamos columnas que R reconoce como números
vars_num <- descData$variable[descData$tipo == "numerical"]
data_num <- data[, vars_num]
# Forzamos que todo sea numérico por si acaso
data_num <- as.data.frame(lapply(data_num, as.numeric))

summary(data_num)

# Variabilidad (desviación típica)
mySD = apply(data_num, 2, sd, na.rm = TRUE)

# Coeficiente de variación
myMU = colMeans(data_num, na.rm = TRUE)
myCV = mySD / myMU
sort(myCV)

## Categóricas
vars_cat <- descData$variable[descData$tipo == "categorical"]
apply(data[, vars_cat], 2, table, useNA = "ifany")

apply(data[, vars_cat], 2,
      function (x) round(100*table(x)/sum(table(x)), 2))
```

Por ahora se decide no eliminar ninguna variable. 



## Análisis descriptivo


# Valores inconsistentes o anómalos

A continuación se analiza si alguna de las variables presenta valores inconsistentes, es decir, valores que no son posibles dentro del rango de definición de la variable. Conviene plantear si estos datos se deben a un error (en cuyo caso se sustituyen por NA), o si son valores posibles pero extremos que podrían aportar información interesante sobre el comportamiento de la variable.

Por un lado, el estudio de los valores anómalos de las variables numéricas parte de la representación de cada una de ellas en un diagrama de caja y bigotes, al adoptar el análisis una perspectiva univariante. Como se puede deducir a partir de los resultados del apartado anterior, observando los valores medios para cada variable, los datos se encuentran en rangos diferentes.

Es por ello que, con el objetivo de representar todos los boxplots juntos y analizar la presencia de valores atípicos en términos relativos evitando distorsiones en el gráfico, estandarizamos previamente las variables haciendo uso de la función "scale".

```{r anomalos, echo = TRUE}
par(mar = c(9,4,2,2))
boxplot(scale(data[,descData$variable[descData$tipo == "numerical"]]), las = 2)
```

De esta forma, a primera vista identificamos valores atípicos en la mayoría de las variables, siguiendo estas distribuciones asimétricas.

Destacan valores extremos en las variables K y Ba, que corresponden al contenido en potasio y bario que presentan los cristales. Para analizar mejor estas propiedades, las representamos individualmente en gráficos de caja y bigotes e histogramas.

```{r}
par(mfrow=c(1,2))
hist(data$K, 50)
boxplot(data$K)
table(data$K)
```

A partir del histograma podemos deducir que la proporción relativa de potasio en los cristales se mueve entre valores de 0 y 3, por lo que interpretamos los dos valores extremos `r max(data_cristales$K)` como errores (valores inconsistentes) y los reemplazamos por valores faltantes (NA).

```{r, echo = TRUE}
data_cristales[which(data$K > 3), "K"] = NA
summary(data$K)
table(data$K)
```

Respecto al contenido en bario, al hacer la representación podemos deducir que se trata de un elemento presente en los cristales en proporción muy dispar, quedando reflejado en la asimetría de la distribución. No interpretamos los valores como inconsistentes, por lo que mantenemos los valores anómalos en la base de datos, como reflejo del comportamiento real de la variable.

```{r}
par(mfrow=c(1,2))
hist(data$Ba, 50)
boxplot(data$Ba)
table(data$K)
```

Para el análisis de las variables categóricas, optamos por un resumen descriptivo representando las frecuencias de cada valor en un gráfico de barras, al tener pocas categorías diferentes.

```{r}
## Color (por ser discreta con pocos valores diferentes, utilizaremos un gráfico de barras)
barplot(table(data$color))

## Tranparency (por ser discreta con pocos valores diferentes, utilizaremos un gráfico de barras)
barplot(table(data$tranparency))
```

No identificamos ningún valor inconsistente en los datos de color y transparencia de los cristales.



# Análisis de Componentes Principales  [5 páginas máximo]


## Tratamiento de los datos

<!-- Selección de variables a incluir en el modelo? Centrado y escalado? Transformación de variables? -->


## Selección del número de componentes principales




## Validación del modelo

<!-- Detección de valores anómalos y decisiones tomadas a partir de los mismos. -->


## Interpretación del modelo

<!-- Interpretación del gráfico de scores y de loadings o de variables. -->


## Conclusiones




# Reglas de asociación  [OPCIONAL. 2 páginas máximo]



# Análisis Factorial de Correspondencias  [OPCIONAL. 2 páginas máximo]

