---
title: "Estudio sobre los Cristales"
author: "Mario Álvarez Martínez, Jorge Aranda Honrubia, Pablo de Puelles Carceles, Julia Ruiz Picó, Cristina Tárraga Herrero (Grupo A1-10)"
date: "`r Sys.Date()`"
output:
  word_document: default
  pdf_document: default
---

```{r setup, include=FALSE}
knitr::opts_chunk$set(echo = FALSE, cache = FALSE, include = TRUE, warning = FALSE, message = FALSE, comment = "")

# Carga directa de librerías (Sin textos de instalación)
library(readr)
library(dplyr)
library(knitr)
library(gridExtra)
library(grid)
library(PLSandO)
library(FactoMineR)
library(factoextra)
library(corrplot)
library(arules)
library(arulesViz)
library(mice)
library(cluster)
library(NbClust)
library(clValid)
library(aricode)
library(biostatcolors)
library(flextable) # hace falta instalarlo
library(caret)
```

# Descripción de la BBDD

```{r}
# Todas las variables menos thermal_exp, con 2 faltantes en K
data <- read.csv("cristales_informe2.csv", row.names = 1)

# Falta eliminar los 11 anómalos severos que aparecían al hacer el PCA
# NO implementamos la transformación logarítmica de K y Ba porque empeoraba los anómalos.

anomalos <- c(145, 22, 31, 132, 146, 177, 86, 52, 114, 119, 135)  

data <- data[-anomalos,]

cristales = subset(data, select = c(2:9)) # coger solo composición química
potasioImp = mice(cristales, seed = 123, m=1, print=FALSE, method=NULL) # imputar NA de K
dataClust = complete(potasioImp) # sustituir NA de K
dataClust = scale(dataClust, center = TRUE, scale = TRUE)
dataAux = subset(data, select = c(10:13)) # todas las categóricas como auxiliares

```


```{r, echo=FALSE, message=FALSE}

descData <- data.frame(
  "Variable"    = colnames(data),
  "Tipo"        = c(rep("numerical", 9),
                    rep("categorical", 1),
                    rep("numerical", 1),
                    rep("categorical", 2),
                    rep("numerical", ncol(data) - 13)),
  "Descripción" = c(
  "Índice de refracción",
  "Proporción relativa de sodio",
  "Proporción relativa de magnesio",
  "Proporción relativa de aluminio",
  "Proporción relativa de silicio",
  "Proporción relativa de potasio",
  "Proporción relativa de calcio",
  "Proporción relativa de bario",
  "Proporción relativa de hierro",
  "Tipo de cristal según su uso (1: ventanas edificios vidrio flotado, 2: ventanas edificios sin vidrio flotado, 3: ventanas vehículos vidrio flotado, 4: envases y artículos de mesa, 5: faros)",
  "Dureza en escala ordinal Mohs, con mínimo 1 y máximo 7",
  "Color del cristal (CL: transparente, WH: blanco, OT: otros colores)",
  "Nivel de transparencia (TP: transparente, TL: translúcido, OP: opaco)",
  "Densidad"))

flextable(descData) %>%
  width(j = 3, width = 7) %>%
  align(j = 3, align = "left") %>%
  set_table_properties(layout = "autofit")
```


Nos encontramos ante una base de datos que registra información sobre distintos cristales. La base original procede del conjunto de datos Glass del paquete mlbench de R.

En este caso quedan registradas un total de `r ncol(data)` variables para `r nrow(data)` muestras de cristales.

Las variables constantes fueron estudiadas, se trataron los valores extremos y se conservan las variables categóricas con su notación original.

Además, se eliminaron 11 muestras, al tratarse de valores anómalos severos detectados durante el Análisis de Componentes Principales. Para los futuros análisis prescindimos de las transformaciones logarítmicas aplicadas a las variables K y Ba, ya que se comprobó que no tenían el efecto deseado sobre las distribuciones.


# Análisis Clustering

## Descripción de los datos utilizados

El objetivo del análisis clustering aplicado a esta base de datos es encontrar grupos de cristales que tengan propiedades químicas similares. Para ello, se incluyen en el modelo las 8 variables numéricas que recogen la proporción relativa de 8 elementos químicos. Además, se emplearán las variables categóricas type, hardness, color y transparency como auxiliares, tratando de determinar si existe una relación entre los clusters formados y las categorías predefinidas de estas.

Es necesario aplicar un centrado y escalado de los datos, pues las magnitudes difieren significativamente de unos elementos químicos a otros. Además, se imputan los dos valores faltantes de la variable potasio K.

```{r}
cristales = subset(data, select = c(2:9)) # coger solo composición química
potasioImp = mice(cristales, seed = 123, m=1, print=FALSE, method=NULL) # imputar NA de K
dataClust = complete(potasioImp) # sustituir NA de K

dataAux = subset(data, select = c(10:13)) # todas las categóricas como auxiliares

dataClust = scale(dataClust, center = TRUE, scale = TRUE)
```


## Elección de la medida de distancia y tendencia de agrupamiento

Estudiamos la tendencia de agrupamiento que presentan las observaciones a partir de su representación en un mapa de calor, tanto para la distancia euclídea como para la de Manhattan.


```{r dist2, fig.height=4, fig.width=10, warning=FALSE}
midist<- get_dist(dataClust, stand = FALSE, method = "euclidean")
midistManhattan <- get_dist(dataClust, stand = FALSE, method = "manhattan")

p1 = fviz_dist(midist, show_labels = FALSE,
          gradient = list(low = "#00AFBB", mid = "white", high = "#FC4E07")) + labs(title = "Distancia euclídea")

p2 = fviz_dist(midistManhattan, show_labels = FALSE,
          gradient = list(low = "#00AFBB", mid = "white", high = "#FC4E07")) + labs(title = "Distancia Manhattan")

grid.arrange(p1, p2, nrow = 1)
```

Dado que no existen diferencias significativas en la identificación de clústeres para cada distancia, optamos por emplear la euclídea para el resto del análisis, pues nos ofrece más herramientas al ser compatible con diversos métodos de clústering. 

Además, se considera que, tras haber eliminado los valores anómalos de nuestra base de datos, se puede prescindir de la robustez que aportaría la distancia de Manhattan, obteniéndose con ambas resultados similares.

En principio, podemos identificar la presencia de un clúster mayor, y varios de menor tamaño pero mejor definidos. Respaldamos estos indicios de agrupamiento calculando el Índice de Hopkins.

```{r hopkins, cache=TRUE, results='hide'}
set.seed(100)
myN = c(30, 70, 100, 120, 140)  # m
myhopkins = NULL
myseed = sample(1:1000, 10)
for (i in myN) {
  for (j in myseed) {
    tmp = get_clust_tendency(data = dataClust, n = i, graph = FALSE, seed = j)
    myhopkins = c(myhopkins, tmp$hopkins_stat)
  }
}
summary(myhopkins)
```
Obtenemos valores próximos a 1, concretamente entre `r round(min(myhopkins),2)` y `r round(max(myhopkins),2)`, para todos los valores de m y semillas aleatorias empleadas, por lo que se confirma la tendencia de agrupamiento.


## Determinación del número de clústeres

### Modelos jerárquicos

Para determinar el número de clústers de nuestro modelo, se aplicarán en primer lugar modelos jerárquicos (método de Ward, de la media, del centroide, del vecino más próximo y del vecino más lejano).

Se obtienen dos gráficos para cada uno, lo que permite comparar el coeficiente de Silhouette (que queremos que sea máximo, pues cuantifica cómo de buena es la asignación) y la variabilidad intra-clúster (que queremos minimizar) para cada número de clústers.

```{r, fig.show='hide', results = 'hide'}

metodos_hc <- c("ward.D2", "average", "centroid", "single", "complete")

for (metodo in metodos_hc) {
  
  p1 <- fviz_nbclust(x = dataClust, FUNcluster = hcut, method = "silhouette",
                     hc_method = metodo, k.max = 10, verbose = FALSE, diss = midist) +
    labs(title = "Silhouette")
  
  p2 <- fviz_nbclust(x = dataClust, FUNcluster = hcut, method = "wss",
                     hc_method = metodo, k.max = 10, verbose = FALSE, diss = midist) +
    labs(title = "WSS (codo)")
  
  titulo <- textGrob(
    paste0("Método: ", metodo),
    gp = gpar(fontsize = 13, fontface = "bold")
  )
  
  grid.arrange(
    titulo, 
    arrangeGrob(p1, p2, nrow = 1),
    nrow = 2,
    heights = c(0.08, 0.92)
  )
  print(p1$data)
  print(p2$data)
}
```

Recogemos la cantidad de clústers que consideramos óptima según cada método en la siguiente tabla:

```{r}
resultados_hc <- data.frame(
  "Método"        = c("ward", "average", "centroid", "single", "complete"),
  "Clústers"     = c(5, 6, 5, 5, 6),
  "Silhouette" = c(0.3146, 0.4076, 0.3780, 0.4213, 0.3805),
  "WSS"        = c(605.74, 750.88, 1113.08, 1130.74, 705.55)
)
resultados_hc
```

Además, representamos cada dendograma, pudiendo concluir que, a excepción del método de Ward, el número de clústers propuesto no es adecuado para nuestro análisis. Para los cuatro últimos métodos, las observaciones quedan concentradas en un clúster principal que contiene la mayoría de muestras de cristales y varios clústeres más pequeños que presentan tan solo 1 o 2 observaciones.


```{r dendogramas, fig.width=8, fig.height=6, results = 'hide', fig.show='hide'}

metodos_hc <- c("ward.D2", "average", "centroid", "single", "complete")
k_optimos  <- c(5,6,5,5,6)

for (idx in seq_along(metodos_hc)) {
  
  metodo <- metodos_hc[idx]
  k      <- k_optimos[idx]
  
  # Clustering jerárquico
  clust_hc <- hclust(midist, method = metodo)
  
  # Variable con nombre dinámico: clustward.D2, clustaverage...
  assign(paste0("clust", metodo), cutree(clust_hc, k = k))
  
  # Tabla de tamaños
  cat("\nMétodo:", metodo, "-- k =", k, "\n")
  print(table(cutree(clust_hc, k = k)))
  
  # Dendrograma
  print(
    fviz_dend(clust_hc, k = k,
              cex = 0.5,
              color_labels_by_k = TRUE,
              rect = TRUE,
              main = paste0("Dendrograma — Método: ", metodo))
  )
}
```
Representamos los gráficos para el método de Ward, donde se observa que el valor óptimo de Silhouette, a excepción de en 2 clústers, queda entre 5 y 10 clústers, ya que el coeficiente de Silhouette se mantiene más o menos constante y la variabilidad intra-clúster ha disminuido bastante, a partir del codo de la gráfica.

```{r koptJER2, fig.width=6, fig.height=3}
p1 = fviz_nbclust(x = dataClust, FUNcluster = hcut, method = "silhouette", hc_method = "ward.D2",
             k.max = 10, verbose = FALSE, diss = midist) +
  labs(title = "Num. clusters")
p2 = fviz_nbclust(x = dataClust, FUNcluster = hcut, method = "wss", hc_method = "ward.D2",
             k.max = 10, verbose = FALSE, diss = midist) +
  labs(title = "Num. clusters")
grid.arrange(p1, p2, nrow = 1)
```
Para decantarnos por un número de clústers aplicamos varios criterios haciendo uso de la librería NbClust.

```{r, fig.width=6, fig.height=3, results='hide', fig.show='hide'}
res.nbclust <- NbClust(data = dataClust, diss = midist, distance = NULL, 
                        min.nc = 5, max.nc = 10, 
                        method = "ward.D2", index ="all") 
```
Concluimos, al tratarse del número de clústers más votado con diferencia, que el óptimo para el método de Ward son 6 clústers. En el dendograma se observan 4 clústers equilibrados en cuanto al número de observaciones, uno un poco mayor, y el más pequeño con tan solo 5 muestras de cristales.

```{r ward, fig.width=8, fig.height=6, warning=FALSE}
# Aquí se crea la variable de ward que se usa más adelante

clust1 <- hclust(midist, method="ward.D2")
clustWard <- cutree(clust1, k=6)
table(clustWard)
fviz_dend(clust1, k = 6,
          cex = 0.5, color_labels_by_k = TRUE,
          rect = TRUE) # dibujar rectángulos
```

### Métodos de partición

Aplicamos el algoritmo k-medias y el k-medoides para determinar el número óptimo de clústers y poder compararlo con el resultado obtenido a partir de los métodos jerárquicos.


```{r koptKmeans, fig.width=6, fig.height=3, results='hide'}
p1 = fviz_nbclust(x = dataClust, FUNcluster = kmeans, method = "silhouette", 
             k.max = 10, verbose = FALSE, diss = midist) +   labs(title = "K-means")
p2 = fviz_nbclust(x = dataClust, FUNcluster = kmeans, method = "wss", 
             k.max = 10, verbose = FALSE, diss = midist) +   labs(title = "K-means")
grid.arrange(p1, p2, nrow = 1)
```

El método de k-medias indica 6 clústers como el número óptimo, en el que, nuevamente, se identifica un clúster más pequeño con 5 muestras de cristales.


```{r kmeans, fig.width=3, fig.height=3}
# se guarda en la variable de k-medias
set.seed(100)
clustKmeans <- kmeans(dataClust, centers = 6, nstart = 20)
table(clustKmeans$cluster)
```

Para k-medoides, la cantidad de clústers más apropiada está entre 5 y 6, tal como se ve representado en el gráfico. El criterio WSS ubica el codo en 5 clústers, por lo que nos decantamos por esta cantidad al no haber diferencias notables en los coeficientes de Silhouette.

```{r koptPam, fig.width=6, fig.height=3}
p1 = fviz_nbclust(x = dataClust, FUNcluster = pam, method = "silhouette", 
             k.max = 10, verbose = FALSE, diss = midist) +
  labs(title = "Numero optimo de clusters")
p2 = fviz_nbclust(x = dataClust, FUNcluster = pam, method = "wss", 
             k.max = 10, verbose = FALSE, diss = midist) +
  labs(title = "Numero optimo de clusters")
grid.arrange(p1, p2, nrow = 1)
```
```{r pam2, fig.width=3, fig.height=3, results='hide'}
clustKmedoides <- pam(midist, diss =TRUE, k = 5)
table(clustKmedoides$clustering)
```

## Comparación de métodos de clustering

Para tomar la decisión final respecto al número de clústers y el método empleado, comparamos los resultados hasta el momento (Ward, k-means, k-medoides). Para ello, se analizan los coeficientes de Silhouette por clúster y las muestras mal clasificadas.

```{r silhouette, fig.width=9, fig.height=4, warning=FALSE}
colores = biostatcolors::getbiostatColors()[1:5]
colores2 = biostatcolors::getbiostatColors()[1:6]
par(mfrow = c(1,3))
plot(silhouette(clustWard, midist), col=colores2, border=NA, main = "WARD")
plot(silhouette(clustKmeans$cluster, midist), col=colores2, border=NA, main = "K-MEDIAS")
plot(silhouette(clustKmedoides$clustering, midist), col=colores, border=NA, main = "K-MEDOIDES")
```

En primer lugar, descartamos emplear el método de Ward. Su coeficiente de Silhouette global es el menor y la mayoría de sus clústers presentan bastantes observaciones que no pertenecen al cluster donde fueron asignadas. Además, tres de ellos presentan valores de Silhouette reducidos (menores a 0.10).

Respecto k-medias, tiene el valor global más alto (0.37) y dos de sus clústers también tienen un coeficiente de Silhouette muy positivo, sin muestras mal clasificadas. El peor clúster (0.10), coincide con el que tan solo contiene 5 individuos.

Por último, k-medoides tiene valores más estables del coeficiente de Silhouette para cada clúster, siendo el global 0.32. No presenta un número excesivo de observaciones mal clasificadas.

Para tomar una decisión, aplicamos medidas internas y de estabilidad para cada opción planteada,


```{r validation, fig.width=9, fig.height=3,}
metodos = c("hierarchical","kmeans","pam")
validacion = suppressMessages(clValid(dataClust, nClust = 5:6, metric = "euclidean", 
                      clMethods = metodos, 
                      validation = c("internal", "stability"),
                      method = "ward"))

# se pone entre 5 y 6 clústers porque es el rango que se está planteando

# summary(validacion)
optimalScores(validacion)
```

La mayoría de medidas de estabilidad sugieren los 6 clústers de k-medias como la opción óptima, lo que también ocurre para Silhouette. Nos decantamos por este método.


## Interpretación de los resultados del clustering

### Caracterización de los clústeres obtenidos

En primer lugar, vamos a realizar un análisis de PCA completo para ver cuáles de las variables utilizadas en el clustering han contribuido más a la determinación de los clusters obtenidos mediante k-medias. Se emplean los datos ya validados en el procedimiento de PCA de la entrega anterior (centrados, escalados y con la eliminación de anómalos severos).

```{r, results='hide'}
misclust = factor(clustKmeans$cluster)

miPCA = pca(dataClust, scaling = "none")
pcaPlot(miPCA, type = 'scree')
K = 4
kable(miPCA$explVar[1:K,])
```
Basándonos en el criterio de contención de como mínimo el 80% de la variabilidad original, tomamos 4 componentes principales, lo que además facilitará la representación gráfica dos a dos.

```{r PCAkmeans_scores, fig.width=9, fig.height=4}
p1 <- pcaPlot(miPCA, type = 'scores', comp = 1:2, 
              colBy = data.frame("clust" = misclust), labels = TRUE,
              labelTop = 0.1, repel = TRUE)
p2 <- pcaPlot(miPCA, type = 'scores', comp = 3:4, 
              colBy = data.frame("clust" = misclust), labels = TRUE,
              labelTop = 0.1, repel = TRUE)
grid.arrange(p1, p2, nrow = 1)
```

```{r PCAkmeans_corr, fig.width=9, fig.height=4}
p3 <- pcaPlot(miPCA, type = 'corr', comp = 1:2, colBy = "contrib", 
              labels = TRUE, repel = TRUE, col = "hot")
p4 <- pcaPlot(miPCA, type = 'corr', comp = 3:4, colBy = "contrib", 
              labels = TRUE, repel = TRUE, col = "hot")
grid.arrange(p3, p4, nrow = 1)
```

El clúster 1 se caracteriza por su alto contenido en calcio y magnesio, y sus bajas proporciones de potasio, bario y aluminio. El clúster 2 presenta una alta proporción de bario y alumunio y bajo contenido en calcio. El clúster 3, muy concentrado, agrupa muestras sin proporciones extremas de ningún elemento. En el clúster 4 se incluyen cristales con alto contenido en calcio y silicio. El clúster 5 destaca por la elevada proporción de hierro. Y el clúster 6, también compacto, recoge observaciones ricas en Na, Ba y Al.

```{r perfiles, fig.width=6, fig.height=4, results='hide'}
mediasCluster = aggregate(dataClust, by = list("cluster" = misclust), mean)[,-1]
rownames(mediasCluster) = paste0("c",1:6)
kable(t(round(mediasCluster,2)))
matplot(t(mediasCluster), type = "l", col = colores2, ylab = "", xlab = "", lwd = 2,
        lty = 1, main = "Perfil medio de los clusters", xaxt = "n")
axis(side = 1, at = 1:ncol(dataClust), labels = colnames(dataClust), las = 2)
legend("topleft", as.character(1:6), col = colores2, lwd = 2, ncol = 3, bty = "n")
```

Esta representación respalda la interpretación de los clústeres propuesta a partir del PCA.

### Relación de los clústeres con otras variables 

Por último, se estudia la relación entre los clústers que hemos formado y las variables type, color, hardness y transparency:

```{r auxi, fig.width=5, fig.height=3}
prop.table(table(dataAux$type, clustKmeans$cluster), margin = 2)
prop.table(table(dataAux$color, clustKmeans$cluster), margin = 2)
prop.table(table(dataAux$transparency, clustKmeans$cluster), margin = 2)
prop.table(table(dataAux$hardness, clustKmeans$cluster), margin = 2)
```
La variable tipo es la que presenta una relación más clara con los clústeres formados:

El clúster 6 recoge casi exclusivamente cristales de tipo 5, empleados en faros y caracterizados por las proporciones químicas deducidas anteriormente. Por su parte, el clúster 4 concentra las muestras de tipo 4, cuyo uso va destinado a la fabricación de envases y artículos de mesa.

Y los cristales de tipo 1 y 2 (ventanas de edificios) se recogerían en los clusters 3 y 5 principalmente, lo que es lógico, pues las proporciones químicas de ambos clústers son similares, a excepción del hierro. Lo mismo sucede para la categoría CL de la variable color: destaca en estos dos clústers. Por tanto, podríamos vincular el color transparente a las ventanas de edificios.

La composición química del clúster 1 no puede asociarse a un uso ni un color concreto.

Respecto a las variables transparencia y dureza, no se perciben patrones claros, especialmente por el dominio que tiene la transparencia TP en la mayoría de clústers. 

Sin embargo, podríamos relacionar los valores máximos de dureza (nivel 7) y opacidad (OP) presentes en el clúster 6 con el uso de los cristales de este clúster en faros, donde podrían requerirse estas características.



# Modelos PLS

## Descripción de datos y objetivo

Se busca predecir cuál será el tipo de cristal en función de todas las demás variables, clasificando en uno de los cinco grupos disponibles. Al ser una variable categórica se llevará a cabo un PLS-DA  y para llevarlo a cabo se usará el resto. Como el resultado debe ser un modelo que categorice, no tendría sentido aplicar un PLS, ya que solo se utilizaría en el caso de querer predecir el valor de una de las variables en función de las otras, por ejemplo, predecir la dureza a partir de la composición química. Como no será perjudicial para el análisis la multicolinealidad, transparencia y color, que son dos variables con correspondencias directas, pueden ser incluidas en el modelo. Por la disparidad entre los valores y escalas de algunas variables, como las diferencias entre hardness (que va del 1 al 7) y el RI (cuyos valores solo varían en centésimas o milésimas), sí que sería recomendable un autoescalado, consiguiendo así que todas tengan un mismo peso inicial a la hora de hacer el modelo. AL incluir la función de PLSandO una opción para hacer el escalado, no será necesario hacerlo en un paso previo.

```{r}
#asegurarse de que todo está en el tipo de dato correcto
data$type <- as.factor(data$type)
data$color <- as.factor(data$color)
data$transparency <- as.factor(data$transparency)
y = data.frame(type = data$type)
X = subset(data, select = -type)
```

## Optimización del modelo

Para hacer el modelo se debe tener en cuenta tanto el número de casos en la base de datos como la poca representación de algunos tipos, como el tipo 3 que cuenta con 13 individuos. Por ello se usará el 85% de los datos para la construcción del modelo, ya que mantener demasiados datos fuera podría llegar a ser perjudicial. También se usará el algoritmo nipals, ya que las variables de la matriz X no están agrupadas por bloques (para lo que se usaría mbpls) y se tomarán 5 pliegues con 2 repeticiones de validación cruzada, ya que en este caso no sería apropiado hacer el método Leave-One-Out, especialmente por la presencia de grupos menos representados. Un valor de 5 permitirá que haya más posibilidades de que cristales de cada tipo estén en todos los pliegues.

```{r}
set.seed(100)
myplsda = plsda(x = X, y = y, ncomp = NULL, cvFolds = 5, rep = 2, 
                perm = 20, algo = "nipals", train = 0.85, alpha = 0.05, 
                scaling = "standard", parallel = FALSE)
plsdaPlot(myplsda, type = 'ncomp')
```
Se puede observar cómo se alcanzan máximos para Q² y R², BER y el F1-score para las dos componentes, observándose como un aumento de este número ya supondría un caso de overfitting en el que se obtendría un modelo menos adecuado para las predicciones.

```{r}
resumen = myplsda$summar
resumen[,-1] = round(resumen[,-1], 4)
kable(t(resumen))
```
Hay una mejora clara al añadir la segunda componente, obteniendo valores aceptables en las distintas métricas para la base de datos de la que se dispone, ya que se trata de predecir en uno de 5 grupos.

## Validación del modelo

Se empieza comprobando la existencia de anómalos a través de la T² de Hotelling y la Suma de Cuadrados Residual, con límite de confianza del 99%.

```{r, fig.width=7, fig.height=3.5}
anomalos = plsOutliers(myplsda, conf = 0.99)
length(anomalos$SevereOutliers)
length(anomalos$ModerateOutliers)
```


Como se puede observar, habrá 6 anómalos severos y 2 moderados, cuya interpretación se analizará en las conclusiones.

```{r, fig.width=6, fig.height=4}
plsPlot(myplsda, type = "overfitting")
```
Se puede observar claramente que el modelo PLS-DA ajustado tiene Q² y R² por encima del 0.2, mientras que los modelos generados al azar están cerca del 0, incluso en valores negativos en algunos casos, lo cual indica que parece no haber sobreajuste en el modelo.


## Interpretación del modelo

```{r interpr, message=FALSE}
p1 = plsdaPlot(myplsda, type = 'scoresX', comp = 1:2)
p2 = plsdaPlot(myplsda, type = 'weights', comp = 1:2, col = c("red3", "blue4"))
grid.arrange(p1, p2, nrow = 1)
plsVarSel(myplsda, type = 'VIP', threshold = 1)
```
En ambos gráficos se distingue cómo son el tipo 4 y el 5 los que más se diferencian de los otros tres, principalmente en la primera componente. Los tipos 1,2 y 3 parecen ser mucho más similares entre ellos. Algunos de los predictores que ayudan a discriminar más son el Bario, el magnesio, el Alumninio, el Sodio y el color_OT(otros).
Como los datos del test pertenecen a la misma población que las observaciones usadas para el modelo, se puede pasar directamente a observar las medidas del error de éstas
```{r prediDAtrain, message=FALSE, warning=FALSE}
mypred = predict(myplsda, plot = FALSE)
mypred = factor(mypred$Class$type)
myobs = myplsda$input$Y$type
caret::confusionMatrix(mypred, myobs, positive = "M")  
```
```{r prediDAtest, fig.width=4, fig.height=4}
mypred = predict(myplsda, new = myplsda$test$input$xTest, plot = TRUE)
```
```{r prediDAtest2}
mypred = factor(mypred$Class$type)
myobs = factor(myplsda$test$input$yTest$type)
levels(mypred)<-levels(myobs)
length(mypred)
length(myobs)
caret::confusionMatrix(mypred, myobs)  
```
## Conclusiones
En cuanto a los anómalos, los dos moderados podrían deberse a composiciones químicas poco comunes respecto al resto de la base de datos, haciendo que el modelo no sepa en qué grupo asignarlos. Para los 6 severos, se podría deber a concentraciones extremas de algún componente.

# Análisis Discriminante  [OPCIONAL. 2 páginas máximo]

