---
title: "Estudio sobre los Cristales"
author: "Mario Álvarez Martínez, Jorge Aranda Honrubia, Pablo de Puelles Carceles,
  \\and Julia Ruiz Picó, Cristina Tarraga Herrero (Grupo A1-10)"
date: "`r Sys.Date()`"
output:
  word_document: default
  pdf_document: default
---
```{r setup, include=FALSE}
knitr::opts_chunk$set(echo = FALSE, cache = FALSE, include = TRUE, warning = FALSE, message = FALSE, comment = "")

# Carga directa de librerías (Sin textos de instalación)
library(readr)
library(dplyr)
library(knitr)
library(gridExtra)
library(PLSandO)
```

# Exploración y preparación de la BBDD  [3 páginas máximo]
## Descripción y naturaleza de las variables

```{r}

# la columna 14 (identificador del cristal) pasa a dar nombre a las filas
data <- read.csv("10A_cristales.csv", row.names = 14, as.is = TRUE)

# se renombra la variable "transparency" por una errata en la base de datos y "type" para conseguir coherencia de los nombres en minúscula
data<- rename(data, "transparency" = "tranparency")
data<- rename(data, "type" = "Type")

View(data)

descData = data.frame("variable" = colnames(data),
                      "tipo" = c(rep("numerical", 11), 
                                 rep("categorical", 2), 
                                 rep("numerical", ncol(data) - 13)))
rownames(descData) = colnames(data)
descData
```
Nos encontramos ante una base de datos que registra información sobre distintos cristales. La base original procede del conjunto de datos Glass del paquete mlbench de R.

Inicialmente, se han registrado `r ncol(data)` variables para `r nrow(data)` muestras de cristales.

La base de datos recoge 8 variables referidas a la composición química de las muestras, representadas como las proporciones relativas de los distintos elementos químicos presentes en el cristal.

También se incluyen parámetros físicos, tales como el índice de refracción (RI), la densidad y la dureza del cristal, medida esta última en una escala ordinal tipo Mohs, donde 1 indica menor dureza y 7 mayor dureza.

Además, presenta 3 variables categóricas, la primera de ellas recodificada a numérica:

- type: tipo de cristal según su uso (1: ventanas de edificios con vidrio flotado; 2: ventanas de edificios sin vidrio flotado; 3: ventanas de vehículos con vidrio flotado; 4: envases y artículos de mesa; 5: faros).
- color: indica el color del cristal (CL: transparente; WH: blanco; OT: otros colores).
- transparency: indica el nivel de transparencia del cristal (TP: transparente; TL: translúcido; OP: opaco).

Por último, detectamos la variable thermal_exp. Como no se conoce su significado concreto, se decide su eliminación, altualizando por tanto la tabla de clasificación de las variables.

````{r}
data$thermal_exp <-NULL
View(data)

descData <- descData[-15,] # se elimina la fila 15 (thermal_exp)
````

## Análisis descriptivo
### Variables constantes o casi constantes

Queremos comprobar si existe alguna variable con variabilidad reducida o inexistente.

Para las variables numéricas se opta por utilizar el coeficiente de variación, mientras que para las variables categóricas se obtendrán dos tablas de frecuencias (absolutas y relativas) y se comprobará si una sola categoría contiene la mayoría o totalidad de los datos.


```{r, results = 'hide'}
## Numéricas
# Filtramos para asegurar que solo usamos columnas que R reconoce como números
vars_num <- descData$variable[descData$tipo == "numerical"]
data_num <- data[, vars_num]
# Forzamos que todo sea numérico por si acaso
data_num <- as.data.frame(lapply(data_num, as.numeric))

summary(data_num)

# Variabilidad (desviación típica)
mySD = apply(data_num, 2, sd, na.rm = TRUE)

# Coeficiente de variación
myMU = colMeans(data_num, na.rm = TRUE)
myCV = mySD / myMU
sort(myCV)

## Categóricas
vars_cat <- descData$variable[descData$tipo == "categorical"]
apply(data[, vars_cat], 2, table, useNA = "ifany")

apply(data[, vars_cat], 2,
      function (x) round(100*table(x)/sum(table(x)), 2))
```

Por ahora se decide no eliminar ninguna variable, ya que ninguna de ellas presenta un comportamiento constante o casi constante. Se considera que todas pueden aportar información valiosa al análisis. 

### Valores inconsistentes o anómalos

A continuación se analiza si alguna de las variables presenta valores que no son posibles dentro del rango de definición de la variable. 

Por un lado, el estudio de los valores anómalos de las variables numéricas parte de la representación de cada una de ellas en un diagrama de caja y bigotes, aplicando la función scale para analizar los valores en términos relativos.


```{r anomalos}
# 1. Seleccionamos SOLO las columnas que son realmente números en el dataset 'data'
# Esto evita depender de 'descData', que parece estar dando problemas
data_solo_numeros <- data[, sapply(data, is.numeric)]

# 2. Eliminamos columnas que tengan TODO valores NA (si las hay)
data_solo_numeros <- data_solo_numeros[, colSums(!is.na(data_solo_numeros)) > 0]

# 3. Graficamos con un control de margen para que se vean los nombres
par(mar = c(9, 4, 2, 2))
boxplot(scale(data_solo_numeros), las = 2, main = "Detección de Atípicos (Escalado)")
```

Destacan valores extremos en las variables K y Ba.

```{r, results='hide'}
par(mfrow=c(1,2))
hist(data$K, 50)
boxplot(data$K)
table(data$K)
```

La proporción relativa de potasio en los cristales se mueve entre valores de 0 y 3, por lo que interpretamos los dos valores extremos `r max(data$K)` como errores y los reemplazamos por valores faltantes (NA).

```{r, results= 'hide'}
data[which(data$K > 3), "K"] = NA
summary(data$K)
table(data$K)
```

El bario es un elemento presente en los cristales en proporción muy dispar, según la asimetría de la distribución. Mantenemos los valores anómalos, como reflejo del comportamiento real de la variable.

```{r, results='hide', fig.show = 'hide'}
par(mfrow=c(1,2))
hist(data$Ba, 50)
boxplot(data$Ba)
table(data$K)
```
No identificamos ningún valor inconsistente en los datos de color y transparencia de los cristales, a partir de los gráficos de barras.

```{r, fig.show = 'hide'}
## Color (por ser discreta con pocos valores diferentes, utilizaremos un gráfico de barras)
barplot(table(data$color))

## Tranparency (por ser discreta con pocos valores diferentes, utilizaremos un gráfico de barras)
barplot(table(data$transparency))
```

### Valores faltantes
Los únicos valores faltantes presentes en la base de datos son los dos NA forzados en la variable K por la presencia de anómalos.

### Transformación y recodificación de variables

Antes de avanzar, es necesario revisar si nuestras variables necesitan algún ajuste para que el análisis sea más fluido. 

#### Transformar variables categóricas a variables 0-1.

Comenzaremos con la transformación de las variables categóricas (color y transparency) a dummies (0-1) para asegurar su compatibilidad con los modelos analíticos, como PCA.

```{r, results='hide'}
matriz_dummies <- model.matrix(~ 0 + color + transparency, data = data)

head(matriz_dummies)
```

```{r}
data_dummies <- as.data.frame(matriz_dummies)
data_final <- cbind(data[, !(names(data) %in% c("color", "transparency", "id"))], data_dummies)
head(data_final)
```


#### Transformaciones para conseguir normalidad o simetría (Autoescalado)

Dado que las variables tienen escalas y unidades muy distintas, como el índice de refracción (RI) y el contenido de sodio (Na), es crucial ajustar todas las variables para que tengan una media de cero y una desviación típica de uno. Esto evita que las variables con valores numéricos más altos dominen el análisis en técnicas como el PCA.

Para determinar el método de normalización más adecuado, realizaremos una comparación visual entre la distribución original de las variables numéricas y su comportamiento tras aplicar una transformación logarítmica.

```{r, results='hide'}
plot(density(data$Fe), main = "Densidad Fe (Original)", 
     col = "blue3", lwd = 2, xlab = "Contenido de Hierro")


data$Fe_log <- log2(data$Fe)
plot(density(data$Fe_log), main = "Densidad Fe (Transformada log2)", 
     col = "red3", lwd = 2, xlab = "Log2(Fe)")

columnas_numericas <- c("RI", "Na", "Mg", "Al", "Si", "K", "Ca", "Ba", "Fe")
data_normalizada <- data
data_normalizada[columnas_numericas] <- scale(data[columnas_numericas])

colMeans(data_normalizada[columnas_numericas])
apply(data_normalizada[columnas_numericas], 2, sd)
```
Como la transformación logarítmica sí "endereza" la distribución, la aplicamos a las variables numéricas antes de estandarizar haciendo uso de Z-score.

```{r, results='hide'}
# 1. Definimos las columnas base (sin thermal_exp porque ya no existe)
columnas_base <- c("RI", "Na", "Mg", "Al", "Si", "K", "Ca", "Ba", "Fe", 
                   "Type", "hardness", "density")

# 2. Identificamos automáticamente los nombres reales de las columnas dummy
columnas_dummies <- grep("color|transparency", colnames(data_final), value = TRUE)

# 3. Lista final filtrada: Solo columnas que REALMENTE existen en data_final
columnas_a_escalar <- intersect(c(columnas_base, columnas_dummies), colnames(data_final))

# Verificamos si falta alguna que esperábamos
setdiff(c(columnas_base, columnas_dummies), colnames(data_final))
```


```{r, results='hide'}
# 2. Aplicar el escalado (Z-score)
data_final_escalada <- data_final
data_final_escalada[columnas_a_escalar] <- scale(data_final[columnas_a_escalar])

# 3. Comprobar resultados 

print("Medias (deben ser casi 0):")
print(round(colMeans(data_final_escalada[columnas_a_escalar]), 5))
print("Desviaciones típicas (deben ser 1):")
print(round(apply(data_final_escalada[columnas_a_escalar], 2, sd), 5))
```

