---
title: "Estudio sobre los Cristales"
author: "Mario Álvarez Martínez, Jorge Aranda Honrubia, 
      Pablo de Puelles Carceles, Julia Ruiz Picó,  Cristina Tarraga Herrero (Grupo A1-10)"
date: "`r Sys.Date()`"
output: pdf_document
---


```{r setup, include=FALSE}
knitr::opts_chunk$set(echo = FALSE, cache = FALSE, include = TRUE, warning = FALSE, message = FALSE)

# Función para cargar o instalar paquetes si faltan
cargar_paquete <- function(paquete) {
  if (!require(paquete, character.only = TRUE)) {
    install.packages(paquete, repos = "[https://cran.rstudio.com/](https://cran.rstudio.com/)", lib = Sys.getenv("R_LIBS_USER"))
    library(paquete, character.only = TRUE)
  }
}

cargar_paquete("readr")
cargar_paquete("tinytex")
```
# Exploración y preparación de la BBDD  [3 páginas máximo]

Nos encontramos ante una base de datos que registra la composición, densidad, dureza y otras características físicas de un grupo de cristales. 

```{r}

data <- read.csv("~/Segundo/MDP 1/Práctica 1/10A_cristales.csv", row.names = 14, as.is = TRUE)
View(data)
```


## Descripción y naturaleza de las variables

<!-- Incluir tabla con las variables, su descripción y el tipo de variable (numérica, categórica nominal, categórica ordinal, identificador, fecha, etc.) -->

<!-- Indicar el número de observaciones iniciales en la BBDD. -->



```{r}
descData = data.frame("variable" = colnames(data),
                      "tipo" = c(rep("numerical", 11), 
                                 rep("categorical", 2), 
                                 rep("numerical", ncol(data) - 13)))
rownames(descData) = descData$variable
descData
length(descData)
```


## Variables constantes o casi constantes
Queremos comprobar si existe alguna variable con variabilidad reducida o inexistente. Estas variables pueden considerarse constantes y por lo tanto no aportan información relevante para el análisis, por lo que deberían eliminarse. Sin embargo, ¿cómo puede evaluarse la variabilidad de una variable, y como se determina si esta es insuficiente?

Para las variables numéricas, podría calcular su desviación típica y se establecerá un valor mínimo para ella, pero como esta depende de las unidades de medida y de la magnitud de la variable, por lo que se prefiere usar el coeficiente de variación.

Para las variables categóricas, ya que no es poible extraer un parámetro de la variabilidad, se obtendrán dos tablas de frecuencias (absolutas y relativas) y comprobar si una sola categoría contiene la mayoría o totalidad de los datos.


```{r}
## Numéricas
# Filtramos para asegurar que solo usamos columnas que R reconoce como números
vars_num <- descData$variable[descData$tipo == "numerical"]
data_num <- data[, vars_num]
# Forzamos que todo sea numérico por si acaso
data_num <- as.data.frame(lapply(data_num, as.numeric))

summary(data_num)

# Variabilidad (desviación típica)
mySD = apply(data_num, 2, sd, na.rm = TRUE)

# Coeficiente de variación
myMU = colMeans(data_num, na.rm = TRUE)
myCV = mySD / myMU
sort(myCV)

## Categóricas
vars_cat <- descData$variable[descData$tipo == "categorical"]
apply(data[, vars_cat], 2, table, useNA = "ifany")

apply(data[, vars_cat], 2,
      function (x) round(100*table(x)/sum(table(x)), 2))
```

Por ahora se decide no eliminar ninguna variable, ya que ninguna de ellas presenta un comportamiento constante o casi constante. Se considera que todas pueden aportar información valiosa al análisis. 



## Análisis descriptivo


# Valores inconsistentes o anómalos


<!-- Incluir resultados que muestren posibles anomalías detectadas e indicar cómo se han corregido. -->

<!-- Si se elimina alguna observación o variable, indicarlo claramente y justificarlo. -->



# Análisis de Componentes Principales  [5 páginas máximo]


## Tratamiento de los datos

<!-- Selección de variables a incluir en el modelo? Centrado y escalado? Transformación de variables? -->


## Selección del número de componentes principales




## Validación del modelo

<!-- Detección de valores anómalos y decisiones tomadas a partir de los mismos. -->


## Interpretación del modelo

<!-- Interpretación del gráfico de scores y de loadings o de variables. -->


## Conclusiones




# Reglas de asociación  [OPCIONAL. 2 páginas máximo]



# Análisis Factorial de Correspondencias  [OPCIONAL. 2 páginas máximo]

